臺灣臺南地方法院刑事判決　　　　　　　　　　　　　九十一年度訴字第八一號
　　公　訴　人　臺灣臺南地方法院檢察署檢察官
　　被　　　告　乙○○
　　選任辯護人　蘇正信
　　　　　　　　蔡弘琳
右列被告因違反公職人員選舉罷免法案件，經檢察官提起公訴（九十一年度選偵字第
一一號），本院判決如左：
    主  文
乙○○無罪。
    理  由
一、公訴意旨略以：被告乙○○與告訴人甲○○同為臺南縣白河鎮第十四屆鎮長候選
    人，且僅該二人互為競選對手，競爭尤為激烈，被告乙○○竟意圖使候選人甲○
    ○不當選，藉由一來源不明之傳單，未加以求證係何人所發，即於民國九十一年
    一月十八日上午十時許，在其臺南縣白河鎮○○路之競選總部，以召開記者招待
    會之方法，指稱：其競選對手在該張傳單中，冒用其簽名，以十分粗鄙、不堪入
    耳之字眼，對他及妻子的人格極盡侮辱之能事，不僅誹謗其名聲，同時也侮辱全
    國殘障人士以及所有婦女等語，而傳播不實之事，足以生損害於於選民對於投票
    之正確選擇及告訴人甲○○之名譽，因認被告涉犯公職人員選舉罷免法第九十二
    條之選舉誹謗罪嫌。
二、按犯罪事實應依證據認定之，無證據不得推定其犯罪事實；又不能證明被告犯罪
    或其行為不罰者，應諭知無罪之判決，刑事訴訟法第一百五十四條及第三百零一
    條第一項分別定有明文。又按刑法第三百十條第二項之加重誹謗罪，係立法者為
    兼顧對個人名譽、隱私等法益之保護，而對憲法第十一條言論自由依其傳播方式
    所為合理之限制。而吾國司法實務上，又認為公職人員選舉競選期間，意圖使某
    候選人不當選，以文字、圖畫、錄音、錄影、演講或他法，散布謠言或傳播不實
    之事，足以生損害於該候選人之名譽時，同時符合刑法第三百十條第二項之加重
    誹謗罪與選罷法第九十二條之意圖使候選人不當選散布虛構事實罪之犯罪構成要
    件，應依法規競合法理，擇一適用選罷法第九十二條規定論處，復有最高法院八
    十七年度第六次刑事庭會議決議參照，故選罷法第九十二條之罪，亦屬立法者為
    保護個人法益，而對憲法第十一條言論自由所為之限制甚明。又言論自由為人民
    之基本權利，憲法第十一條有明文保障，國家應給予最大限度之維護，俾其實現
    自我、溝通意見、追求真理及監督各種政治或社會活動之功能得以發揮。如行為
    人雖不能證明言論內容為真實，但依其所提證據資料，認為行為人有相當理由確
    信其為真實者，即不能以誹謗罪之刑責相繩，亦不得以此項規定而免除檢察官或
    自訴人於訴訟程序中，依法應負行為人故意毀損他人名譽之舉證責任，或法院發
    現其為真實之義務（參見大法官會議釋字第五０九號解釋）。再者，公職人員選
    舉罷免法第九十二條及刑法妨害名譽信用各罪，均以故意為要件，倘因疏忽失察
    而指摘、傳播不實之事項，縱對候選人或他人有所損害，仍難繩以各該罪名。準
    此，本件被告在九十一年一月十八日記者會中所為之陳述，是否涉及違反公職人
    員選舉罷免法第九十二條及刑法之誹謗罪嫌，應由公訴人證明被告當時已明知所
    述內容不實而基於使告訴人甲○○不當選之故意而散布該不實之事項，或證明被
    告係基於誹謗他人名譽之「惡意」而陳述該不實事項。若公訴人不能提出積極事
    證證明被告確已明知所述事項不實，而依被告陳述時所憑相關資料及當時狀況顯
    示，足以使一般人合理懷疑甚而誤信該陳述事實確屬存在者，即不能遽認被告為
    本件陳述時必定出於惡意或明知，從而亦不能以公職人員選舉罷免法第九十二條
    及刑法第三百十條第二項之加重誹謗罪相繩。
三、本件公訴人認被告乙○○涉犯上開罪嫌，無非係以右揭事實，業據告訴人甲○○
    指訴綦詳，及扣案之該來路不明傳單可佐，而該傳單並未署名係何人所散發，亦
    無直接之證據可證明係其競選對手即告訴人甲○○所散發，其來源即有無限之可
    能，被告竟未加查證遽以召開記者會，利用大眾傳播之力量，攻訐對手，客觀上
    足認其係藉以傳播不實之事實，且候選人之學歷、品德、操守乃選民評選候選人
    之重要事項，被告在此方面對於告訴人作上述不實之傳播，自有使告訴人不當選
    之意圖，足以生損害於選民對於投票之正確選擇與告訴人之名譽，及卷附臺灣時
    報於九十一年一月十九日之報導影本一紙等事證，為主要論據。訊據被告乙○○
    固坦承於右揭時、地召開記者招待會對競爭對手為上述之指控，惟堅決否認有何
    誹謗或意圖使告訴人甲○○不當選而傳播不實之事之犯行，辯稱：九十一年一月
    十七日有許多選民撿到詆毀伊之傳單，伊有去報案請求偵辦，而伊經過評估後認
    為事態嚴重，必須提出說明澄清伊並沒有該傳單上所指之行為，而因當時僅有二
    位候選人競選，所以伊認為該傳單係對方陣營所發出，故在記者招待會上質疑係
    對手散發黑函攻訐伊，但伊召開記者招待會之主要目的係為了澄清黑函之內容，
    並痛陳選風敗壞，並無使告訴人不當選之意圖等語。經查：
  (一)被告乙○○於九十一年一月十七日晚間十一時四十五分許，因選民張春量拾獲未
    署名內容涉及詆毀被告之傳單一份，而與張春量共同至臺南縣警察局白河分局報
    案指稱為不明人士散布黑函攻擊，誹謗其名譽致影響其競選臺南縣白河鎮長，該
    未署名之傳單（即俗稱之黑函）內記載「用台語讀？各位鄉親大家好：我是王碌
    仔鬍鬚豬，賭博鎮長乙○○。原本跟老某【跛腳吱】在賣姑藥，時機壞、姑藥２
    ０沒人要，看破來做政治佬仔，嘿嘿嘿！竟然有這麼多憨呆來供應錢財。鎮政四
    年來、財源一直來、麻將一眉輸幾十萬不敗害，反正包商會拿來，各項建設辦不
    出來，不是我素質壞，因為我的麻將壞安排。酒和查某我內行、大家看我的肚子
    是裝酒不是裝糞，看我一支是入珠，查某夜夜哀哀叫，眉眉春宵哭背哭母，不知
    政治佬仔這好賺，講到公文我看沒。工程成數拿來就好，這回麥個選、現實約時
    代、請大家要了解，鄉親啊；鄉親！不要怪我乙○○是狗奴才。」等語，該文之
    右下方為貌似乙○○之畫像，左下方則係乙○○之簽名；被告復於九十一年一月
    十八日上午十時許，在其位於臺南縣白河鎮○○路之競選總部，召開記者招待會
    ，會中內容主要係痛斥選風敗壞，對其競選對手散布黑函毀謗其名譽之事提出抗
    議，並要求對手出面道歉，且期望選民唾棄黑函歪風，大力支持伊等情，業據被
    告所自承，並有上開黑函、新聞稿、臺灣時報九十一年一月十九日第十一版之報
    導及臺南縣警察局白河分局九十一年十一月七日白警刑字第０九一００一九九０
    三號函所附之乙○○、張春量筆錄與刑事案件報案三聯單等附卷可稽，堪以認定
    。
  (二)被告雖辯稱：伊召開記者招待會之目的係為了澄清自己並無黑函所指之惡行，並
    痛陳選風敗壞，並無使告訴人不當選之意圖云云。惟觀諸卷附被告召開記者會之
    新聞稿及臺灣時報九十一年一月十九日第十一版之報導，其內容除痛斥選風淪落
    外，更指稱其競選對手在黑函中，冒用其簽名，以十分粗鄙、不堪入耳之字眼，
    對伊及妻子的人格極盡侮辱之能事，誹謗其名聲，同時也侮辱全國殘障人士以及
    所有婦女，要求對手出面道歉，並質疑對手出身教育界，連任二屆鎮長，卻使用
    此手段，將來如何教育下一代，且期望選民唾棄黑函歪風，大力支持伊等語，是
    被告召開該記者招待會並非單純澄清自己無黑函所指之行為，更有指控對手以黑
    函攻擊伊，呼籲選民抵制此行為，而候選人之品德、操守乃選民評選候選人之重
    要事項，被告對告訴人為上開指訴，自有使告訴人不當選之意圖至明，被告前揭
    所辯並無指控告訴人，而使告訴人不當選之意圖云云，顯與事實不符，不足採信
    。
  (三)觀諸上開黑函並未署名係何人所散發，且其文字部分係打字之字體，而乙○○之
    畫像及簽名部分則係以剪貼再影印之方式製作，使用之紙張亦為一般規格之白色
    Ａ４紙張，並非特別印刷之文宣，且該文宣亦非以夾報等足以查證其來源之方式
    之方式發送，是以該等黑函任何人均有能力製作，且就現狀而言難以查證究係何
    人所為，自不能執該等黑函即遽認係被告或告訴人所散發。雖告訴人以張春量拾
    獲該黑函之時間、地點過往之行人眾多，何以僅有張春量拾得，及其與被告係鄰
    居，且係鎮公所永續就業工程案聘僱之臨時工，與被告關係親密等情，而質疑該
    黑函係被告所製作而故意誣指告訴人，然相互競爭之候選人必各自有其支持之群
    眾及選民，而支持者為求心目中之候選人當選，對於足以影響選情之事，自會通
    知其所支持之候選人乃屬當然之理，則張春量既與被告關係較為親近，其於拾獲
    攻訐被告之黑函後通知被告，自屬人情之常，縱張春量僅有拾獲二張傳單，亦不
    能因此即認定係被告所自導自演。
  (四)臺南縣白河鎮第十四屆鎮長之選舉，僅有被告與告訴人參選，二人互為競選對手
    ，此為被告所自承，亦為告訴人所是認，則就散發黑函之時間點係在競選期間及
    上開黑函之內容等客觀情況觀察，實易使人合理懷疑係競選對手所為甚明。從而
    ，被告縱無法證明其言論內容確屬真實，惟依其所提之證據資料，既有使一般人
    產生合理懷疑而有相當理由認其為真實者，即難認其有明知不實仍為陳述之惡意
    。公訴人雖以該黑函並未署名係何人所散發，無直接之證據可證明係其競選對手
    即告訴人甲○○所散發，被告未加查證即遽以召開記者會，利用大眾傳播之力量
    ，攻訐對手，足認其係傳播不實之事實，意圖使告訴人不當選等語。然該等黑函
    既無足供查證之線索，已如前述，其查證上自有困難，且被告又非具有權限得實
    施偵查作為之人，實難期待其對該等黑函之來源為詳實之調查，甚而苛以其須證
    明黑函確實係由告訴人所散發之責，自不得執此認定被告確實明知其所散布、傳
    播者為不實之事。
  (五)再者，候選人個人之品德操守及其過去之言行，對於絕大多數之選民而言，自與
    其是否足以擔任其選區之公職人員息息相關，當應置於公開言論市場接受公眾之
    嚴格檢視，而被告既有合理懷疑認其所述為真實，該事實又為選民決定候選人是
    否適任之重要依據，基於選舉中相互競爭之理念，揭發上開與告訴人之品德、操
    守有關之事項，使選民評斷告訴人是否足以擔任鎮長，縱有藉此影響告訴人選情
    之意圖，亦難認為其僅係基於誹謗他人名譽之「真正惡意」而陳述。
  (六)綜上所述，公訴人所舉之事證既無法證明被告明知所述之內容不實事項仍為散布
    、傳播，或基於誹謗他人名譽之「惡意」而陳述不實事項，且本院復查無其他積
    極證據足以證明被告確有公訴人所指之犯行，揆諸前揭說明，不能證明被告犯罪
    ，自應為被告無罪判決之諭知。
據上論斷，應依刑事訴訟法第第三百零一條第一項前段，判決如主文。
本案經檢察官陳俊秀到庭執行職務。
中    華    民    國      九十一    年      十二    月      二十五      日
                                  臺灣臺南地方法院刑事第六庭
                                      審判長法  官  陳欽賢
                                            法  官  莊玉熙
                                            法  官  林佩儒
右正本證明與原本無異。
如不服本判決，應於判決送達後十日內向本院提出上訴狀( 應附繕本 )。
                                            書記官  廖文靜
中    華    民    國     九十一    年      十二    月       二十七      日
